【裁判字號】    90,易,586
【裁判日期】    900904
【裁判案由】    詐欺
【裁判全文】
臺灣高雄地方法院刑事判決                            九十年度易字第五八六號
    公  訴  人  臺灣高雄地方法院檢察署檢察官
    被      告  甲○○
右列被告因詐欺案件，經檢察官提起公訴（八十九年度偵字第八九八四號），本院判
決如左：
    主  文
甲○○無罪。
    理  由
一、公訴意旨略以：被告甲○○意圖為自己不法之所有，於民國八十四年四月間，乘
    高雄市政府即將發行公益彩券之際，假藉「臺灣萬能彩票管理股份有限公司」（
    實際設立登記名稱應為「臺灣萬能管理顧問股份有限公司」，以下簡稱萬能公司
    ）名義，佯稱該公司於同年五月五日將與高雄市政府簽立發行彩券之合約，而四
    處向外招攬經銷商，適丁○○因年事已高，別無謀生機會，值此良機，誤以為前
    景可期，致一時失察而陷於錯誤，乃於同年四月二十四日，在高雄市小港區○○
    ○路一二八號自宅，與甲○○簽定「區域經銷投注站預約書」（此契約以下簡稱
    系爭契約），並當場繳付保證金新台幣（下同）三十萬元，詎事後高雄市政府發
    行公益彩券時，受託發行之公司並非萬能公司，屢經催討，被告甲○○圴拒不返
    還保證金，且經查證萬能公司迄無設立登記，丁○○始知受騙，因認被告涉有刑
    法第三百三十九條第一項之詐欺罪嫌。
二、按犯罪事實應依證據認定之，無證據不得推定其犯罪事實。又不能證明被告犯罪
    者，應諭知無罪之判決，刑事訴訟法第一百五十四條、第三百零一條第一項分別
    定有明文。又按，刑法第三百三十九條第一項之詐欺罪之成立，以意圖為自己或
    第三人不法所有，以詐術使人將本人或第三人之物交付為要件，如行為人並未施
    用詐術，或其所用方法不能認係詐術，亦不致使人陷於錯誤，即均與該條之構成
    要件有間，有最高法院四十六年度臺上字第二六０號判例可資參照。再刑法上詐
    欺罪之立法意旨，係禁止於經濟行為中使用詐騙之方法得利為其規範目的，於民
    事債務當事人間，若有未依債務本旨履行給付之情形，依一般社會經驗而言，原
    因非一，其或因不可歸責之事由致無法給付、或因合法得對抗他造主張抗辯而拒
    絕給付，非必出於自始無意給付之詐欺犯罪一端，經濟行為本身原寓有不同程度
    之不確定性或交易風險，於當事人之一方有未依約履行之客觀情形時，除有構成
    詐欺罪之具體情事外，尚不得遽認即應成立詐欺罪。
三、公訴人認被告甲○○涉有詐欺罪嫌，係以告訴人丁○○之指訴及萬能公司出具之
    區域經銷投注站預約書、收據各一紙為據，且查萬能公司並無設立登記之資料資
    為論罪依據。
四、訊據被告甲○○固不否認有向告訴人推銷、簽訂「區域經銷投注站預約書」並收
    取三十萬元保證金之事實，然堅決否認有何詐欺意圖，辯稱：我是受僱於萬能公
    司擔任業務員，與告訴人簽訂系爭合約是代理公司所簽，其繳納之保證金是交給
    公司，並非由我個人取得，事後係因公司倒閉未將保證金還給告訴人才會發生本
    件訴訟，並非有意詐欺等語。經查：
（一）證人丙○即萬能公司之負責人，業已到庭證稱：我們萬能公司是經營彩券發行
      的電腦軟硬體，在「公益彩券發行條例」通過後，彩券公司必須要有相關資格
      才能去向市政府申請發行彩券，我們在條例通過時之八十三年就開始準備，但
      一直到目前政府都還沒決定發行，且政策搖擺不定，所以公司經營不下去，我
      們公司有把部分未清償之債務轉給「三多管理顧問有限公司」承受處理。當時
      被告在公司是擔任業務專員，後來做到業務副理，但其職務都與公司決策無關
      ，業務員收回來的支票或錢，都是給公司，支票的抬頭也是寫公司，公司像這
      樣的業務員，北、中、南部共計約有六十人等語（參照本院九十年七月十三日
      審判筆錄）；又證人乙○○即萬能公司之協理，亦到庭證稱：之前我在萬能公
      司擔任協理，被告是我的部屬，他負責業務方面的工作，當時公司負責人是丙
      ○，我們公司是負責公益彩券的經銷投注站招募工作，我們向有意願投資者收
      取三十萬元的保證金，錢是由被告等業務人員去收取後交回給公司，但後來在
      我任職的六、七個月間，我發現負責人丙○不知道把錢用到哪裡，所以後來我
      就離開了，偵查卷第十八頁收據上的章，是公司出具的印章，業務承辦人部分
      之蓋章是公司刻給業務員，由他們自己使用，告訴人所提出附於偵查卷第三頁
      至第十八頁的資料，是公司印給員工供銷售時作為宣傳資料的等語（參照本院
      九十年五月十七日審判筆錄），由上述萬能公司之負責人、協理均證稱：被告
      係萬能公司之業務員，負責推銷並招攬欲投資公益彩券「區域經銷投注站」者
      ，同時向投資者收取保證金資金等情，顯見被告確非「萬能公司」之管理或決
      策階層人員，且所收取之保證金實際上均係由公司所收取，此觀告訴人提出之
      保證金收據上已載明：保證金係由「萬能公司」收領並出具收據一節亦可知悉
      ，從而被告對於公司是否參與發行公益彩券之投標事宜，並無參加或決定之權
      ，又保證金實際上亦非由被告取得，此外，復無積極證據足認被告與萬能公司
      之負責人、協理等決策人員有共同不法所有之犯意聯絡，是以尚難認被告有由
      告訴人之處獲得任何不法財物或利益，同時，亦尚難以「萬能公司」實際上未
      參與發行公益彩券廠商之投標事宜即遽認被告有詐欺罪嫌。
（二）「臺灣萬能管理顧問股份有限公司」係於八十四年六月間為設立登記，董事長
      為丙○，並於八十四年七月間設立台北分公司、台中分公司，有高雄市政府九
      十年六月十一日函文、經濟部商業司九十年六月八日函文及前開函件所附之「
      臺灣萬能管理顧問股份有限公司」設立、變更登記事項卡在卷可憑，且該公司
      有為員工辦理勞工保險事宜，除據證人丙○即萬能公司負責人到庭證述明確以
      外，復為被告甲○○所不否認，並有勞工保險局之回函及該函所附投保單位基
    本資料一份在卷可憑，從而公訴人以萬能公司查無設立登記資料而認被告涉有
      詐欺罪嫌一節，容有未洽。至「區域經銷投注站預約書」上之當事人雖係載為
      「臺灣萬能彩票管理股份有限公司」，與「臺灣萬能管理顧問股份有限公司」
      名稱稍有差異，然預約書上已載明：公司之法定代理人係「丙○」，並蓋有「
      丙○」印章，公司地址記載「高雄市○○區○○街十三號」，亦核與「臺灣萬
      能管理顧問股份有限公司」留存於設立登記事項卡上之地址相符，從而自難以
      「區域經銷投注站預約書」上之公司名稱與其申請設立登記之名稱不同，即遽
      認該公司或該公司業務員（含被告）於簽約時有詐欺之意圖。
（三）告訴人之子蘇正明亦自承：被告的太太在我公司上班，因而認識被告，後來被
      告找我談投資投注站的事，起先是我到被告家中談，後來我回家與我母親即告
      訴人丁○○討論，後來被告再到我家與我們談，當時被告有提出萬能公司預定
      與高雄市政府簽約之計畫書給我看，系爭契約是由我幫我母親與被告簽訂的，
      當初我覺得投資彩券發行具有發展性，所以才與被告簽約等語（參照本院九十
      年五月十七日、同年審判筆錄），而觀諸由告訴人之子蘇正明與被告簽訂之「
      區域經銷投注站預約書」（偵查卷第十六頁、第十七頁）以觀，其第五條載明
      ：「甲方（指萬能公司）如因故未能取得委託發行資格時，則向乙方（指告訴
      人）所收取之承接保證金應全額無息退還」、第十條載明：「本公益彩券發行
      日期暫定於民國八十四年九月份，如因立法程序延誤導致需延後發行，則甲、
      乙雙方應無異議」，亦即雙方於簽訂系爭契約時即明知「萬能公司」將來有可
      能無法取得公益彩券委託發行資格之事實，又依告訴人所提出被告於簽約時交
      付之資料，分別係萬能公司簡介、公益彩券發行條例、高雄市公益彩券發行辦
      法草案總說明、高雄市公益彩券發行辦法（草案）及簡報一份，證人乙○○業
      已證稱：前開資料係公司印製後交由業務人員對外宣傳所用等情，已如前述，
      而觀諸其內容並無何不實之處，從而尚難認被告於推銷系爭契約時有施用詐術
      之手段，且日後彩券經銷投注站之經濟發展性，亦為告訴人於簽約交付保證金
      時考量的重要因素，從而告訴人主觀上是否因陷於錯誤而交付財物一節，亦屬
      有疑。
（四）此外，關於由政府發行公益彩券之議題乃爭論已久，此為公眾所周知之事，而
      高雄市政府係於八十四年七月間正式委託高雄銀行辦理公益彩券發行事務，而
      遲至八十六年間始通過公益彩券得委由民營金融機構辦理，而由高雄市政府於
      八十六年十二月一日發函同意以委外服務方式辦理高雄市公益彩券之發行事務
      ，之後始再由高雄銀行依相關法令規定辦理選商事宜等情，有高雄市政府九十
      年三月九日函文及該函所附之高雄銀行函文、高雄銀行辦理高雄市公益彩券委
      託發選商投標須知各一份在卷可憑，由此可知，高雄市政府委外辦理選商（投
      標）事宜之時間，與系爭契約之簽訂日期已相隔約二年，從而證人丙○所證稱
      ：當初因政府之彩券政策一直搖擺不定，長期下來導致公司後來無法繼續經營
      等語，並非無據，而被告所辯稱：告訴人之保證金是交給公司，但因公司後來
      倒閉而無法將保證金還給告訴人等語，堪予採信。
綜前所述，被告並無如公訴人所指：意圖為自己不法之所有，施用詐術使人陷於錯誤
而將本人之物交付之詐欺罪犯行，本件核屬民事糾紛問題，應循民事途徑解決始為妥
適。公訴人之指訴既無法使本院得到被告有符合刑法上詐欺罪構成要件之確信有罪心
證，此外復查無其他積極證據足資證明被告有何詐欺犯行，核諸前揭說明，自應由本
院為被告無罪之諭知。
據上論斷，應依刑事訴訟法第三百零一條第一項前段，判決如主文。
本案經檢察官莊榮松到庭執行職務。
中      華      民      國      九十    年      九      月      四      日
                                  臺灣高雄地方法院刑事第六庭
                                      法  官  周  玉  群
右正本證明與原本無異。
如不服本判決，應於判決送達後十日內，向本院提出上訴狀。
                                      書記官  黃  英  彥
中      華      民      國      九十    年      九      月      四      日


司法院資訊處製作；財團法人民間司法改革基金會備份。
